【裁判字號】    98,訴,4589
【裁判日期】    990223
【裁判案由】    傷害致死等
【裁判全文】
臺灣板橋地方法院刑事判決              98年度訴字第4589號
公  訴  人  臺灣板橋地方法院檢察署檢察官
被      告  己○○
選任辯護人  游鉦添  律師
            李大偉  律師
            林士祺  律師
被      告  甲○○
            丁○○
上二人共同
選任辯護人  謝庭恩  律師
            翁國彥  律師
上列被告等因傷害致死等案件，經檢察官提起公訴（98年度偵字
第24224 號、第26126 號），本院判決如下：
    主  文
己○○傷害人之身體，因而致人於死，處有期徒刑柒年月，狗
鍊壹條，沒收。
甲○○、丁○○被訴傷害部分，均公訴不受理。
    事  實
一、緣己○○時常遛狗行經林茂隆之住處（臺北縣新莊市○○路
    477 巷4 之1 號）前，2 人乃因遛狗便溺問題而生齟齬。嗣
    於民國（下同）98年8 月31日7 時31分許，在臺北縣新莊市
    ○○路477 巷4 之1 號斜對面，林茂隆又因遛狗便溺一事質
    問己○○，己○○因而心生不滿，遂以手抓住林茂隆衣領而
    將之推向牆壁，鬆手後2 人仍持續爭執不休，甲○○、丁○○聞訊陸續自住處（臺北縣新莊市○○路477 巷4 之1 號）
    趕來，於爭吵中，己○○乃基於普通傷害之犯意，甲○○、
    丁○○及林茂隆則共同基於普通傷害之犯意聯絡，雙方出拳
    互毆扭打，其間己○○並以其所有而套於手腕之狗鍊1 條加
    以揮擊，致甲○○受有左手腕4X1 、3X1 、1X1 公分擦傷、
    左頸部1X1 公分擦傷、右膝瘀腫2X2 公分、右拇指1.5X1.5
    公分擦傷、右耳耳鳴等傷害；丁○○受有左手肘1.5X1.5 公
    分瘀腫、擦傷、右手拇指痛等傷害；林茂隆受有臉、耳、胸
    、手、腳部瘀傷、腰部挫傷、剝皮傷等傷害；己○○受有左
    臉頰、唇部、左肘、左膝、右足等多處擦挫傷等傷害（業經
    己○○、甲○○、丁○○於本院審理中撤回傷害告訴），旋
    扭打至一旁防火巷內時，己○○承前開普通傷害之單一犯意
    ，雖主觀上並無殺人之意思，但客觀上能預見將人推倒使其
    頭部撞擊堅硬地面足以致人因顱內出血而死亡，竟仍出手猛
    推林茂隆，致林茂隆向後倒地且頭部直接撞擊堅硬水泥地面
    後受有頭部挫傷、左側硬腦膜下出血、左側多處蜘蛛膜下腔
    出血、左側顱骨骨折13公分、延遲性出血合併腦幹受損、中
    樞衰竭等之傷害，雖經送醫急救後，仍於98年9 月2 日3 時
    57分許，因頭部鈍傷，顱骨骨折、顱內出血引起中樞神經休
    克而死亡。
二、案經乙○○、戊○○、丁○○、甲○○、己○○訴由臺灣板
    橋地方法院檢察署檢察官簽分暨臺北縣政府警察局新莊分局
    移送臺灣板橋地方法院檢察署檢察官偵查起訴。
    理  由
甲、有罪部分：
壹、證據能力部分：
一、按被告以外之人於審判外之言詞或書面陳述，除法律有規定
    者外，不得作為證據；被告以外之人於偵查中向檢察官所為
    之陳述，除顯有不可信之情況者外，得為證據，刑事訴訟法
    第159 條第1 項、第159 條之1 第2 項分別定有明文。查告
    訴人甲○○、丁○○、戊○○、證人丙○○於警詢中之陳述
    暨告訴人甲○○、丁○○、戊○○於檢察官偵查中以告訴人
    之身分所為之指述，均屬被告以外之人於審判外之言詞陳述
    ，被告己○○之辯護人已主張無證據能力，且無其他法律有
    特別規定，亦不符刑事訴訟法第159 條之2 之規定，故上開
    言詞陳述即無證據能力；另證人甲○○、丁○○、戊○○、
    丙○○於檢察官偵查中以證人之身分所為之證述，為被告己○○以外之人於偵查中向檢察官所為之言詞陳述紀錄，且經
    具結，合於法定要件，復查無「顯有不可信之情況」，乃傳
    聞證據之例外情形，雖未經被告己○○行使反對詰問權，惟
    刑事訴訟法第159 條之1 第2 項規定被告以外之人在偵查中
    向檢察官所為之陳述，除顯有不可信之情況者外得為證據，
    其立法理由已敘明偵查中對被告以外之人所為之偵查筆錄，
    未予被告反對詰問、適當辯解之機會，對被告之防禦權固有
    所妨礙，然現階段刑事訴訟法規定檢察官代表國家偵查犯罪
    、實施公訴，依法其有訊問被告、證人及鑑定人之權，證人
    、鑑定人且須具結，而實務運作時，偵查中檢察官向被告以
    外之人所取得之陳述，原則上均能遵守法律規定，不致違法
    取供，其可信性極高，為兼顧理論與實務，始設有該條項之
    規定，是自不得僅因於檢察官偵查中被告己○○未予行使反
    對詰問權，逕認證人甲○○、丁○○、戊○○、丙○○於檢
    察官偵訊時之陳述無證據能力；況且，於本院審理中，證人
    甲○○、丁○○、戊○○、丙○○均經傳喚到庭，而給予檢
    察官、被告己○○及其辯護人行使詰問、對質之權利，而得
    就渠等於偵查中之證述加以檢驗，是被告己○○之辯護人以
    該等檢察官偵查中之證述無證據能力云云即乏所據。
貳、實體部分：
一、訊據被告己○○坦承於前揭時、地因遛狗便溺問題而與被害
    人林茂隆爭吵，進而與被害人林茂隆及證人甲○○、丁○○
    有肢體接觸等情；惟矢口否認有傷害致死之犯行，辯稱：林
    茂隆、甲○○、丁○○3 人打伊1 人，伊擋的時侯會亂揮，
    揮到誰也不知道，伊並無打人之意思，伊只是反擊，伊一邊
    擋一邊退，退到防火巷內，伊被打到跌倒，伊起來時就看到
    林茂隆倒於伊後方，伊不知道林茂隆為何會跌倒云云；另被
    告己○○之辯護人則為被告己○○辯護稱：（一）被告己○○於防火巷內並無用力推倒林茂隆，證人甲○○、丁○○、
    戊○○、丙○○前後供述不一，不足採信。（二）被告己○○遭林茂隆、甲○○、丁○○3 人之攻擊而退至防火巷內，
    隨即跌倒，被告己○○確實不知林茂隆如何跌倒；且縱認被
    告己○○退至防火巷前有傷害行為，然被告己○○為擺脫、
    阻擋林茂隆、甲○○、丁○○3 人之攻擊而退至防火巷內，
    斯時被告己○○之傷害行為已經結束，並無傷害之故意。從
    而，被告己○○於防火巷內遭林茂隆、甲○○、丁○○3 人
    之攻擊而倒地，倘若碰撞林茂隆，致林茂隆倒地而發生死亡
    之結果，被告己○○亦無過失；縱有過失亦僅涉犯刑法第27
    6 條第1 項之過失致死罪嫌。（三）退言之，縱認被告己○○涉犯傷害致死罪嫌，亦符合正當防衛之要件，如因此逾越
    必要之程度，應屬防衛過當而應減輕其刑云云。
二、經查：
（一）上開犯罪事實業據證人甲○○於檢察官偵查中結證稱：「
      進到防火巷後，我看到被告（己○○）與死者互相拉扯，
      但沒有我架開他們。我進到防火巷後，最裡面是我父親，
      中間是被告黃（勝仁），再來是我，我後面是丁○○，再
      來是我媽媽。『被告黃轉身推一下，我父親往後幾步後才
      倒地』。我父親倒地時我有聽到撞擊聲一聲。我跟丁○○
      就趕快去看我爸爸，當時我爸爸是仰躺，眼神呆滯，但頭
      有往左偏。『我有看到我爸爸被推倒的那一剎那，他的頭
      是直接撞到地板』。在防火巷之前，我有看到黃出拳及用
      鐵鍊打我爸爸的頭左邊。」（見臺灣板橋地方法院檢察署
      98年度偵字第24224 號卷第12頁、第13頁，嗣於本院審理
      中其亦結證稱：「（你父親〈林茂隆〉跑進去之後多久跌
      倒？）沒有多久，一瞬間就跌倒。我爸爸在己○○背後，
      『己○○一轉身一推我父親就跌倒』。」、「從我爸爸從
      防火巷口到己○○後面，到被己○○推倒這個時間，大概
      二秒鐘。」、「（己○○怎麼推倒你父親？）我爸爸在己○○後面，『己○○往右邊轉身用力推過去』。」、「二
      隻手推我父親。」、「到了防火巷裡面，我父親在己○○
      後面，『己○○轉身把我爸爸推倒在地』，是一瞬間的事
      情，我爸爸沒有跟己○○拉扯，我們要去阻止也來不及了
      。」、「我爸爸先進去防火巷，己○○在防火巷口的地方
      ，進入防火巷的第一個人是我父親，第二個是己○○，我
      們剛進去防火巷裡面，『己○○就把我爸爸推倒』。」、
      「一開始我爸爸臉朝477 巷，面對己○○的背後，然後己○○轉身推我父親時，變成他們二人是面對面。」、「他
      （己○○）進入防火巷，轉身看到我爸爸在後面，『然後
      就直接把我爸爸推倒』。」、「因為我那時候是面對己○○，己○○也面對我，那時候他要攻擊我，之後轉向攻擊
      我爸爸。」、「（己○○在巷子內有兩隻手抱頭倒下來嗎
      ？）他在巷子裡面沒有跌倒。」、「（有沒有曾經二隻手
      抱著頭？）沒有，他（己○○）是兩手要攻擊的動作。」
      、「在防火巷口他有攻擊到我爸爸，有把我爸爸頭部打倒
      地上。在防火巷口對峙的時候，我們沒有碰到他，他就是
      擺出攻擊的動作，拳跟手擺出要揮拳的動作，有人接近他
      的話他就要攻擊。」、「（己○○有用狗鍊打人嗎？）有
      揮打到我爸爸。」（見本院99年2 月2 日審判筆錄）。證
      人丁○○於檢察官偵查中結證稱：「我進防火巷時，我跟
      其他人只有互相對峙，沒有出拳或互相拉扯。我與被告（
      己○○）對看，死者在被告後面，『被告忽然轉身用雙手
      推死者一下』，我在偵訊筆錄說左手是因為當時很多天沒
      睡，而且檢察官一直問我到底是左手或右手，我看到的是
      左手先出去，接著右手跟著出去，所以正確來說應該是雙
      手推出去。死者往後倒我聽到很大的撞擊聲，我有看到我
      爸爸倒地，我爸爸不是撞到牆壁，『他是被推了以後往後
      小碎步約兩步』，並不是往後退了好幾步才倒，他就直接
      往後倒，頭直接著地。我爸爸是仰躺，左後腦杓著地。我
      當時有看到被告黃打我爸爸的頭，也有打其他部分。」（
      見臺灣板橋地方法院檢察署98年度偵字第24224 號卷第13
      頁），嗣於本院審理中其亦結證稱：「我爸爸進去（防火
      巷）之後，我就看到『己○○轉身就把我爸爸推倒』。」
      、「這個時間很快，差不多三秒鐘。但是他推的瞬間是很
      快的。」、「（己○○是如何推倒你父親？）進入防火巷
      的時候，我跟己○○是面對面，我父親在己○○的後面，
      那時候『己○○一個轉身就把我爸爸推倒了』，我聽到扣
      一聲很大聲，我看到我爸爸倒在地上不省人事。」、「（
      你可以說明一下，己○○是用哪隻手推倒你父親？）『雙
      手同時瞬間推』。」、「（在防火巷內己○○有雙手抱著
      頭倒在地上嗎？）沒有。」、「（己○○有用狗鍊打人嗎
      ？）有。」、「（他怎麼打？）套在手上揮，揮打到我爸
      爸。」（見本院99年2 月2 日審判筆錄）。證人戊○○於
      檢察官偵查中結證稱：「進防火巷後，我看到我先生（林
      茂隆）在被告黃後方，我說：你不要給他推，你會推死他
      。結果『被告黃就轉身用手用力推我先生』，但沒有看清
      楚是用左手或右手，那只有幾秒的時間。我先生就往後退
      2 步後跌倒，死者倒地後，頭後腦直接撞到地面，沒有撞
      到牆壁。死者是仰躺，但我沒注意死者頭有無歪一邊。當
      時被告黃推死者時，我是站在丁○○的右後方，我的視線
      很清楚，並無被遮到。」（見臺灣板橋地方法院檢察署98
      年度偵字第24224 號卷第14頁），嗣於本院審理中其亦結
      證稱：「（當天發生衝突的時候，他們從巷口進防火巷的
      情形，妳有看到嗎？）是我的先生（林茂隆）先進防火巷
      ，黃先生退進去，『退進去之後就大力推我先生』。」、
      「（妳先生當時在巷子裡面做什麼？）沒有做什麼，就是
      我先生先跑進去，然後『黃先生轉身就推他』。」、「（
      請說明被告己○○是怎麼推妳先生的？）那時候我先生跌
      倒之後爬起來就跑進去巷子裡面，己○○退進去之後就『
      向右轉身雙手大力推我先生』。」、「（己○○在防火巷
      內有沒有用狗鍊揮打死者，而使死者倒地？）『是用手推
      』。用狗鍊揮打是在477 巷。」、「（妳看妳先生倒下之
      後，妳有沒有跟己○○說什麼？）我跟他說你把我先生推
      死了，他說哪有死，我說都不動了。」、「那時候我說死
      了，他說哪有死，我說我們來發誓，然後己○○一轉頭就
      跑了。」、「（妳先生在這天之前，有沒有跟己○○吵架
      過？）之前是己○○總是帶狗來我們家那邊大小便，有跟
      他說好幾次不要帶狗來這裡大小便，很臭。」（見本院99
      年2 月2 日審判筆錄）。證人丙○○於本院審理中結證稱
      ：「我從早上七點運動回來，去買早餐，過來的時候就看
      到林茂隆跟己○○他們二個人在那裡吵鬧，我就跟己○○
      說不要打架，己○○跟我說妳不要管，那時候我就走開，
      林茂隆的二個兒子就出來了，我看他們走出來，我就到旁
      邊，那個時候他們就在打了，我有叫己○○他們不要打，
      可是他們在一起一直打，他們打到巷子口的時候，二個兒
      子要跟己○○打的時候，『己○○轉頭就打倒他的爸爸』
      ，再來我就看到他的爸爸被打倒下去，我就趕快喊他兒子
      和他太太說妳先生已經不行了，我就跟他太太喊快、他已
      經倒下去了，我就趕快回家打電話叫救護車，我就回家要
      叫救護車，後來叫好了出來，救護車已經把林茂隆載走了
      。『己○○把林茂隆推倒』的時候我很緊張。」、「是林
      茂隆先進去，後來己○○就在他的前面接著進去，他的二
      個兒子要跑進去，我叫他們趕快救爸爸，因為那時候我看
      得很清楚，『己○○那時候就推倒林茂隆』。」、「我們
      站在477 巷這邊，這個巷子口裡面是林茂隆站在巷子最裡
      面，己○○站在林茂隆的前面，二個兒子又站在林茂隆前
      面。」、「那個時候還沒有倒地，我看的時候我說他的兒
      子來了，他們就走到巷口要去救他爸爸，『己○○就一下
      子轉過頭，就用手推倒林茂隆』。」、「林茂隆是在己○○的後面，己○○是向右轉身、面對林茂隆，『雙手推林
      茂隆』。」、「（妳有沒有看到林茂隆倒地的情況？）有
      ，我有看到，我看到的時候我就叫他兒子快、你爸爸好像
      不行了，我趕快回家打電話。『林茂隆是在己○○轉身推
      的時候，一推就馬上倒』，沒有往後退。」、「（那時候
      檢察官問妳死者為什麼會倒地，妳說妳不知道，妳沒有看
      到？）我那時候心裡沒有準備，不知道怎麼回答，也沒有
      注意看他寫什麼。」、「那時候（檢察官偵查中）我很緊
      張，好像叫我畫線我好像迷迷糊糊、緊張。」、「（妳在
      98年12月2 日有寫信給檢察官，為什麼要寫信？）我住在
      附近而已，我想這種事情好像不對，我在想要怎麼做，我
      就問人，我那個信封裡面地檢署的號碼、地址，我從我家
      搭計程車在地檢署附近下車，就問人要買寫給地檢署的紙
      要去哪裡買，因為我年紀大，畫圖都講不出，我覺得我在
      地檢署講的不清楚，所以特別到地檢署這裡買狀紙寫清楚
      。」、「（妳怎麼知道要畫圖？）因為那時候我第一次11
      月10日來作證回去之後，發現我畫的圖有錯，因為我當時
      畫圖的時候沒有戴老花眼鏡，寫的字也不清不楚。」、「
      （妳回去之後怎麼特別想到這個事情？）我沒有去過法院
      ，怎麼去法院聽的都不清楚，回家後發現我回答和畫的都
      不對，我回去很懊惱。」、「我晚上的時候又去走一趟防
      火巷，回來再畫，畫的時候才知道以前我全部都畫錯了。
      」、「就是『己○○把林茂隆推倒的時候』，我叫他們去
      救父親，我回家去打電話，我很緊張。」（見本院99年1
      月19日審判筆錄）。由上開證詞以觀，渠等就被告己○○
      於防火巷外即與林茂隆有肢體衝突，旋於防火巷內被告己○○轉身推倒林茂隆一節，所證核屬一致；另證人孫金桂
      於檢察官偵查中亦證稱：「我是案發後才到現場，我到了
      之後，我聽到戊○○對被告黃說：『你把我的先生推倒死
      掉』（用台語）。被告黃很兇的說：『哪裡有死』，我在
      旁邊聽到就回說：『人已經倒在哪（那）裡，你還這麼兇
      』。」（台語）。後來我看到甲○○跟丁○○把死者抬出
      去。後來我聽到戊○○叫被告黃發誓。」（見臺灣板橋地
      方法院檢察署98年度偵字第24224 號卷第15頁），而被告
      己○○亦坦承於案發現場，證人戊○○即說係伊推倒林茂
      隆無訛（見本院99年2 月2 日審判筆錄），足見證人戊○○於案發之第一時間即就被告己○○推倒林茂隆一事加以
      責難，應非經較長時間思索後之設詞誣攀。
（二）另依證人甲○○、丁○○於檢察官偵查中所繪之現場相關
      位置圖（見臺灣板橋地方法院檢察署98年度偵字第24224
      號卷第23頁、第24頁）、證人丙○○於本院審理中所確認
      由其所繪之現場相關位置圖（見臺灣板橋地方法院檢察署
      98 年 度偵字第24224 號卷第36頁）所示，林茂隆係位於
      被告己○○之後方，另甲○○、丁○○則係位於被告己○○之前方，此亦核與被告己○○於檢察官偵查中所繪之現
      場相關位置圖（見臺灣板橋地方法院檢察署98年度偵字第
      2422 4號卷第26頁）相符，而就林茂隆仰倒之情況及傷勢
      而言，林茂隆應係遭突然之外力自其前方而來無疑，則分
      析上開現場相關位置，亦核與證人甲○○、丁○○、戊○○、丙○○所指證之情況相符；再者，依監視器錄影畫面
      之勘驗結果，足知被告己○○於衝突之初，即出手將林茂
      隆推至靠牆，其後又2 次撥倒林茂隆〈頭部未碰撞地面〉
      （均於防火巷外為之），是亦見其習慣性之推人動作，此
      亦足以佐證其於防火巷內推倒林茂隆一事之真實性。
（三）又因此肢體衝突致證人甲○○受有左手腕4X1 、3X1 、1X
      1 公分擦傷、左頸部1X1 公分擦傷、右膝瘀腫2X2 公分、
      右拇指1.5X1.5 公分擦傷、右耳耳鳴等傷害；證人丁○○
      受有左手肘1.5X1.5 公分瘀腫、擦傷、右手拇指痛等傷害
      ；己○○受有左臉頰、唇部、左肘、左膝、右足等多處擦
      挫傷等傷害；林茂隆受有臉、耳、胸部、手、腳部瘀傷、
      腰部挫傷、剝皮傷、頭部挫傷、左側硬腦膜下出血、左側
      多處蜘蛛膜下腔出血、左側顱骨骨折13公分、延遲性出血
      合併腦幹受損、中樞衰竭之傷害，雖經送醫急救後，仍於
      98年9 月2 日3 時57分許，因頭部鈍傷，顱骨骨折、顱內
      出血引起中樞神經休克而死亡等情，有德安婦產（家醫）
      診所於98年8 月31日出具之診斷證明書、新泰綜合醫院於
      98年8 月31日出具之診斷證明書、行政院衛生署臺北醫院
      於98年9 月3 日出具之（甲種）診斷證明書－北醫診字第
      9809040059號（見臺灣板橋地方法院檢察署98年度偵字第
      26126 號卷第33頁至第36頁）、臺灣板橋地方法院檢察署
      檢驗報告書、相驗照片及法務部法醫研究所鑑定報告書－
      〈98〉醫鑑字第0981102954號（見臺灣板橋地方法院檢察
      署98年度相字第1203號卷第57頁至第69頁）在卷可稽，復
      徵諸本案雖因監視器之安裝位置致未能拍攝防火巷內之情
      形，惟經本院勘驗監視器所拍攝被告己○○、證人甲○○
      、丁○○、被害人林茂隆進入防火巷前之錄影畫面，勘驗
      結果為：「一、與卷附翻拍畫面及檢察官98年11月10日勘
      驗筆錄相符。二、於衝突過程，林茂隆於其子甲○○、丁○○到場後，持安全帽攻擊己○○，甲○○、丁○○亦同
      有攻擊之動作。三、己○○於衝突過程中，有攻擊的動作
      ，且有觸及對方，且己○○的狗鍊均套於右手。四、衝突
      過程中，林茂隆因己○○之肢體動作倒地二次，但頭部均
      未碰觸地面。」（見本院99年1 月5 日準備程序筆錄），
      是被告己○○乃係基於普通傷害之犯意而與林茂隆、甲○○、丁○○互毆甚明，且按刑法第17條規定：「因犯罪致
      發生一定之結果，而有加重其刑之規定者，如行為人不能
      預見其發生時，不適用之。」，即加重結果犯，以行為人
      對於加重結果之發生在客觀上能預見而不預見者為要件，
      行為人僅對基本行為所犯之輕罪有認識，對加重結果無認
      識，惟對加重結果，在客觀情形一般人能預見者為要件。
      刑法第277 條第2 項前段之傷害致人於死罪，係對於犯傷
      害罪致發生死亡結果所規定之加重結果犯，依刑法第17條
      之規定，以客觀上行為人能預見其死亡結果之發生而主觀
      上不預見為要件（參照最高法院90年度台上字第4112號判
      決）。查頭部為重要器官且為人體極脆弱之處，衡諸常情
      若出手將人推倒，頭部撞擊堅硬地面，極易造成顱內出血
      而發生死亡之結果，此應為成年且具社會經驗之被告己○○客觀上所能預見，被告己○○因基於普通傷害之犯意與
      證人甲○○、丁○○、被害人林茂隆互毆，其間出手猛推
      林茂隆，致林茂隆仰倒，頭部撞擊堅硬水泥地面（見臺灣
      板橋地方法院檢察署98年度偵字第26126 號卷第112 頁之
      照片），而因頭部鈍傷，顱骨骨折、顱內出血引起中樞神
      經休克而死亡，是被告己○○之傷害犯行顯與被害人林茂
      隆之死亡有相當因果關係存在，其自應就此加重結果負其
      刑責。
（四）至於被告己○○及其辯護人雖執前詞置辯；惟查：
  １、按告訴人、證人之陳述有部分前後不符，或相互間有所歧
      異時，究竟何者為可採，法院仍得本其自由心證予以斟酌
      ，非謂一有不符或矛盾，即應認其全部均為不可採信；尤
      其關於行為動機、手段及結果等之細節方面，告訴人之指
      陳，難免故予誇大，證人之證言，有時亦有予渲染之可能
      ；然其基本事實之陳述，若果與真實性無礙時，則仍非不
      得予以採信（參照最高法院74年台上字第1599號判例）。
      雖證人丙○○於檢察官偵查中證稱：「我看到被告黃跟死
      者在打架，被告黃用雙手出拳一直打死者，但我沒看到是
      打死者哪個部位，我就衝過去拉被告黃，我說：『走啦』
      ，被告黃用力把我撥開說：『你不要管』。後來甲○○跟
      丁○○就跑出來，我就退後。我看到被告黃拿手上的一條
      鍊子往死者揮去，有打到死者，但打到哪裡我不知道。其
      他的我看沒到。我看到死者兩個其中一個兒子圍他爸爸，
      當時己○○就出手打兒子或爸爸。那個巷內是往我住家，
      進到防火巷內，我有跟進去，因為我要回家，我看到死者
      是在最裡面，『丁○○在死者的前面，丁○○的前面是被
      告黃，但我沒看到甲○○跟戊○○』。死者倒地前，我站
      的位置剛好是進防火巷的前面一點點，『我有看到被告黃
      用兩個拳頭在他自己的胸前比著』。我看到死者倒地後，
      我就趕快回家打119 。」（見臺灣板橋地方法院檢察署98
      年度偵字第24224 號卷第14頁），其就斯時證人甲○○、
      丁○○、被告己○○、被害人林茂隆之相關位置暨被告己○○是否推倒被害人林茂隆等之敘述固與本院審理中之上
      開證述未全然一致，但依證人丙○○於本院審理時之上開
      解釋及自其於檢察官偵查中所繪之相關位置圖以觀（見臺
      灣板橋地方法院檢察署98年度偵字第24224 號卷第69頁）
      ，證人丙○○於該圖中就巷子、防火巷之線條均有誤繪之
      情事，是其所稱於檢察官偵查中未能清楚描述案發過程一
      節即堪採信，自不能執其於先後證述部分有異，即否定其
      嗣於本院審理中所為較為明確之證詞之證明力。又證人甲○○雖於警詢、檢察官偵查中提及進入防火巷內，伊有抱
      住被告己○○、被告己○○與林茂隆有拉扯等語；另證人
      丁○○、戊○○就被告己○○係以左手或雙手推倒林茂隆
      ，前後所述尚非一致，惟徵諸案發之瞬間，於無預期之狀
      況下，實難苛求在場之人得以完全目睹、記憶案發之細節
      且清楚描述，惟就渠等之先後之證詞以觀，則就被告己○○出手推倒林茂隆之基本事實則前後吻合且互核一致，則
      縱其間或有誇大、渲染之情事，亦難執之即全盤否定渠等
      證詞之證明力。
  ２、次按正當防衛必須對於現在不法之侵害始得為之，侵害業
      已過去，即無正當防衛可言。至彼此互毆，又必以一方初
      無傷人之行為，因排除對方不法之侵害而加以還擊，始得
      以正當防衛論。故侵害已過去後之報復行為，與無從分別
      何方為不法侵害之互毆行為，均不得主張防衛權（參照最
      高法院19年上字第1174號、30年上字第1040號判例）。被
      告己○○、證人甲○○、丁○○、被害人林茂隆均係基於
      普通傷害之犯意而為互毆，業如前述，是被告己○○自無
      主張正當防衛之餘地；再者，自防火巷互毆至防火巷內，
      係短時間之連貫行為，期間亦未見被告己○○有何脫離互
      毆之舉措，是其所辯進入防火巷內即無傷害之犯意，縱有
      碰觸被害人林茂隆致其倒地死亡，僅構成「過失致死」罪
      名云云，自屬無稽。
  ３、綜上所述，被告己○○及其辯護人所為上開辯詞，均核無
      足採。
三、從而，本案事證已臻明確，被告己○○之犯行洵堪認定，自
    應依法論科。
四、核被告己○○所為，係犯刑法第277 條第2 項前段之傷害致
    死罪。爰審酌被告己○○因溜狗便溺一事遭人指責，不僅未
    能設身處地自我檢討，竟不念被害人林茂隆（28年8 月10日
    出生）年事已高，仍與之產生爭執，進而發生互毆情事，並
    出手推被害人林茂隆，致其倒地身亡，告訴人突失丈夫、父
    親，內心所受苦痛非輕，兼衡被告己○○之品行、智識程度
    、犯罪後之態度等一切情狀，量處如主文所示之刑，以資懲
    儆。
五、供被告己○○為本案犯罪所用之狗鍊1 條，係被告己○○所
    有，目前置於家中，業據其供明無誤（見本院99年2 月2 日
    審判筆錄），雖未扣案，但既然並未滅失，仍應依刑法第38
    條第1 項第2 款之規定宣告沒收。
乙、不另為公訴不受理（被告己○○）暨公訴不受理（被告甲○○、丁○○）諭知部分：
壹、公訴意旨略以：緣被告己○○與林茂隆於98年8 月31日7 時
    31分許，在臺北縣新莊市○○路477 巷4 之1 號前，因被告
    己○○至該處遛狗大小便問題發生口角，林茂隆之子即被告
    甲○○、丁○○見狀上前欲勸和不成，被告己○○竟基於傷
    害之犯意、被告甲○○、丁○○則共同基於傷害之犯意聯絡
    ，雙方出拳互毆扭打，致被告己○○受有左臉頰、唇部、左
    肘、左膝、右足等多處擦挫傷之傷害；甲○○受有左手腕4X
    1 、3X1 、1X1 公分擦傷、左頸部1X1 公分擦傷、右膝瘀腫
    2X2 公分、右拇指1.5X1.5 公分擦傷、右耳耳鳴等傷害；丁○○受有左手肘1.5X1.5 公分瘀腫、擦傷、右手拇指痛等傷
    害，因認被告己○○、甲○○、丁○○均涉犯刑法第277 條
    第1 項之普通傷害罪嫌。
貳、按告訴乃論之罪，告訴人於第一審辯論終結前得撤回其告訴
    ；告訴經撤回者，應諭知不受理之判決；諭知不受理之判決
    ，得不經言詞辯論為之，刑事訴訟法第238 條第1 項、第30
    3 條第3 款、第307 條分別定有明文。
、查本件告訴人己○○告訴被告甲○○、丁○○傷害暨告訴人
    甲○○、丁○○告訴被告己○○傷害案件，檢察官認被告己○○、甲○○、丁○○均係觸犯刑法第277 條第1 項之普通
    傷害罪嫌，則依刑法第287 條前段之規定，須告訴乃論。茲
    據告訴人己○○、甲○○、丁○○於第一審辯論終結前具狀
    撤回告訴，此有撤回告訴狀附卷足憑，揆諸前開說明，此部
    分爰不經言詞辯論，就被告甲○○、丁○○逕為不受理判決
    之諭知；至於被告己○○部分，則因起訴書認此部分傷害犯
    行核與前開論罪科刑之犯罪事實有想像競合犯之裁判上一罪
    關係，爰不另為公訴不受理之諭知。
據上論斷，應依刑事訴訟法第299 條第1 項前段、303 條第3 款
、第307 條，刑法第277 條第2 項前段、第38條第1 項第2 款，
判決如主文。
本案經檢察官黃明絹到庭執行職務（被告己○○所犯傷害致死部
分）。
中    華    民    國    99    年    2     月    23    日
                  刑事第八庭  審判長法  官  陳鴻清
                                    法  官  朱嘉川
                                    法  官  劉安榕
以上正本證明與原本無異。
如不服本判決，應於判決送達後10日內敘明上訴理由，向本院提
出上訴狀 (應附繕本) ，上訴於臺灣高等法院。其未敘述上訴理
由者，應於上訴期間屆滿後20日內向本院補提理由書「切勿逕送
上級法院」。
                                    書記官  黃頌棻
中    華    民    國    99    年    2     月    23    日
附錄本案論罪科刑法條全文：
刑法第277 條：
傷害人之身體或健康者，處三年以下有期徒刑、拘役或一千元以
下罰金。
犯前項之罪因而致人於死者，處無期徒刑或七以上有期徒刑；致
重傷者，處三年以上十年以下有期徒刑。

司法院資訊處製作；財團法人民間司法改革基金會備份。
